臺灣高等法院高雄分院刑事裁定
                                    110年度毒抗字第468號
抗  告  人
即  被  告  陳高林


上列抗告人因聲請觀察勒戒案件，不服臺灣橋頭地方法院中華民
國110年10月18日裁定(110年度毒聲字第623號)，提起抗告，本
院裁定如下：
    主  文
抗告駁回。
    理  由
一、抗告意旨略以：抗告人即被告陳高林（下稱被告）曾因施用
    毒品案件受附條件戒癮治療之緩起訴處分，現在已受美沙冬
    替代療法治療，成效良好且獲家人支持，被告現亦務農為生
    。本件又命被告觀察勒戒，應有未宜，爰提起抗告云云。
二、原裁定意旨略以：被告施用第一、二級毒品之事實明確，爰
    依毒品危害防制條例第20條第3項、第1項規定，裁定將被告
    送勒戒處所觀察勒戒，其期間不得逾2月等語。
三、按現行施用毒品之刑事政策，於87年立法通過之毒品危害防
    制條例，正式於立法理由中承認施用毒品者，除係刑事法意
    義之犯人外，並具有病人之特色。109年1月15日修正公布、
    110年5月1日施行之毒品危害防制條例第24條第1項規定：「
    第20條第1項…之程序，於檢察官先依刑事訴訟法第253條之1
    第1項、第253條之2第1項第4款至第6款或第8款規定，為附
    條件之緩起訴處分時或…，不適用之」。對於「初犯」及「3
    年後再犯」毒癮治療方式，採行「觀察、勒戒」與「緩起訴
    之戒癮治療」並行之雙軌模式。前者（觀察、勒戒）係以監
    禁式治療為特色，目的在求短時間內隔絕施用毒品者之毒品
    來源，務使其專心戒除毒癮；後者（緩起訴之戒癮治療）則
    係以社區醫療處遇替代監禁式治療，使尚未嚴重成癮或衷心
    戒毒之施用毒品者得以繼續其正常家庭與社會生活，避免其
    等因尋求戒癮治療而失去親情支持或被迫中斷學業、工作。
    又行政院依毒品危害防制條例第24條第3項授權而訂定「毒
    品戒癮治療實施辦法及完成治療認定標準」（下稱戒癮治療
    認定標準）第2條明定：「戒癮治療之實施對象，為施用第
    一級毒品海洛因、嗎啡、鴉片及前開相類製品與第二級毒品
    者（第1項）。被告有下列情事之一時，不適合為附命完成
    戒癮治療之緩起訴處分。但無礙其完成戒癮治療之期程者，
    不在此限：一、緩起訴處分前，因故意犯他罪，經檢察官提
    起公訴或判決有罪確定。二、緩起訴處分前，另案撤銷假釋
    ，等待入監服刑。三、緩起訴處分前，另案羈押或執行有期
    徒刑（第2項）」、第6條第1項規定：「檢察官為緩起訴處
    分前，應得參加戒癮治療被告之同意，並向其說明完成戒癮
    治療應遵守事項後，指定其前往治療機構參加戒癮治療。」
    、第11條規定：「被告經檢察官依毒品危害防制條例第24條
    第1項及刑事訴訟法第253條之1第1項、第253條之2之規定，
    為附命完成戒癮治療之緩起訴處分時，應遵行下列事項：一
    、至指定之治療機構，接受戒癮治療，至完成戒癮治療為止
    。二、遵守治療機構之指定日期，前往接受藥物治療、心理
    治療或社會復健治療。三、其他經檢察官依刑事訴訟法第25
    3條之2第1項各款規定命其應遵守或履行之事項。」換言之
    ，檢察官對於「初犯」及「3年後再犯」之毒癮治療方式，
    得依職權斟酌個案具體情節，裁量採行「緩起訴之戒癮治療
    」或「聲請法院裁准觀察、勒戒」。惟此一裁量權之行使，
    並非毫無節制，在裁量決定過程中，除不得逾越法定之裁量
    範圍（裁量逾越），並應符合法規授權之目的（裁量濫用）
    ，且不得有消極不行使裁量權（裁量怠惰）之情事。亦即須
    為「合義務性裁量」，在禁止恣意之前提下，俾求符合平等
    對待原則，並實踐個案正義，此為立法者對於施用毒品者之
    人身自由所為之制度性保障。
四、經查：
  ㈠被告於①110年3月12日11時47分、②同年3月31日16時50分、③
    同年1月31日18時40分、④同年6月30日0時30分為警採尿，經
    送檢驗結果分別呈①嗎啡、②可待因暨嗎啡、③嗎啡暨甲基安
    非他命、④可待因暨嗎啡陽性反應，分別有正修科技大學超
    微量研究科技中心110年4月7日、同年4月20日、同年2月24
    日、同年7月21日尿液檢驗報告，及高雄市政府警察局岡山
    分局前峰派出所偵辦毒品案件嫌疑犯尿液採證取號代碼對照
    表、屏東縣政府警察局里港分局列管毒品人口尿液檢體採集
    送驗紀錄表、應受尿液採驗人檢體採集送驗紀錄表、高雄市
    政府警察局岡山分局偵查隊偵辦毒品案件嫌疑犯尿液採證取
    號代碼對照表在卷可佐，足認被告上開任意性自白與事實相
    符，其施用第一、二級毒品之事實，堪予認定。
  ㈡被告前於90年間因施用毒品案件經觀察、勒戒後，認有繼續
    施用毒品傾向，曾令入戒治處所施以強制戒治，嗣於91年12
    月23日強制戒治執行完畢釋放出所，有臺灣高等法院被告前
    案紀錄表可按。本案犯行既係於前述強制戒治執行完畢釋放
    3年後所為，依首揭說明，不因期間被告是否另因施用毒品
    犯行經起訴、判刑或執行而受影響，依法應再次令入勒戒處
    所施以觀察、勒戒。
　㈢本件檢察官於向法院聲請觀察勒戒之前，固未先予被告陳述
    意見之機會，惟被告本件聲請緩起訴之前曾有多件施用毒品
    及竊盜等案件，分經法院判決並執行完畢，甫於109年11月1
    日縮短刑期出監，有上開被告前案紀錄表可按，顯見其對毒
    品之依賴甚深，並不適合再予戒癮治療之程序。
五、原審實質審查後，認被告前有多次施用毒品等犯行，對毒品
    之依賴甚深，參酌上開毒品戒癮治療實施辦法及完成治療認
    定標準第2條第2項第1款之規範意旨等由，認本件被告實有
    不適合附命完成戒癮治療之緩起訴處分之情形，因認檢察官
    之聲請為正當，而依毒品危害防制條例第20條第1項之規定
    ，裁定被告施用第二級毒品，令入勒戒處所觀察、勒戒，其
    期間不得逾2月。經核並無不合，被告仍執前詞，指摘原裁
    定不當，提起抗告，為無理由，應予駁回。
六、據上論結，應依刑事訴訟法第412條前段，裁定如主文。　
中　　華　　民　　國　110 　　年　　12　　月　　14　　日
                  刑事第九庭    審判長法  官  莊崑山
                                      法  官  李炫德
                                      法  官  陳明富
以上正本證明與原本無異。
不得再抗告。
中　　華　　民　　國　　110 　年　　12　　月　　14　　日
                                      書記官  馬蕙梅